最高法院民事判決　　　　　　　　　　　　　　　八十六年度台上字第三八○九號
　　上訴人　丁○○
　　　　　　甲○○
　　　　　　陳林
　　　　　　陳金德
　　　　　　林芳子
　　　　　　簡碧雲
　　上訴人　丙○○
　　　　　　乙○○
　　　　　　陳文進
右當事人間請求拆屋還地事件，兩造對於中華民國八十六年四月二十八日台灣高等法
院第二審判決（八十四年度上字第一六七八號），各自提起上訴，本院判決如左：
    主  文
原判決廢棄，發回台灣高等法院。
    理  由
上訴人丁○○、甲○○、陳林、陳金德、林芳子、簡碧雲（以下簡稱丁○○等六人
）主張：坐落台北市○○區○○段二小段一五○地號、面積一○三一平方公尺之土地
（下稱系爭土地）係丁○○等六人及訴外人陳德田、陳永祥、陳金水、陳金朝、陳金
勝、李根勇、陳美吟所分別共有，對造上訴人丙○○係對造上訴人乙○○、陳文進之
父，三人未得全部土地共有人之同意，竟由丙○○於民國五十八年間（應為五十四年
間）在系爭土地上建造房屋二棟，門牌號碼分別為台北市○○區○○路三四一號及三
四三號（下稱系爭建物），並將該二屋之稅籍分別登記為乙○○及陳文進名義，即將
系爭建物之處分權贈與乙○○、陳文進二人，且均居住其內而無權占用迄今。丁○○
等六人雖曾與乙○○、陳文進於八十二年六月十六日簽立協議書，惟此係求儘速處理
土地問題，絕非丁○○等六人默示同意丙○○、乙○○、陳文進（以下簡稱丙○○等
三人）建造系爭建物，為此依民法第七百六十七條、第八百二十一條之規定，求為命
丙○○等三人應自系爭土地遷出，並將系爭建物拆除，騰空返還土地與丁○○等六人
及其他共有人全體之判決。（第一審判命丙○○等三人應自系爭建物占用之土地遷出
，丙○○並應將系爭建物拆除騰空返還土地與上訴人丁○○等六人及其他共有人全體
，並駁回丁○○等六人其餘之訴，即請求乙○○、陳文進二人拆屋還地部分，兩造就
其敗訴部分，各自提起上訴。原審駁回兩造之上訴後，兩造各自再提起上訴。）
上訴人丙○○等三人則以：系爭建物係丙○○之父陳蚶所建，而非丙○○所建，至系
爭建物之房屋稅固由陳文進、乙○○繳納，該二人並非所有權人。又陳蚶當時建造系
爭建物時，與其餘共有人有分管之協議，亦曾取得其餘共有人之同意；縱認陳蚶事先
未得其餘共有人同意，惟兩造於八十二年六月十六日曾簽立協議書，且系爭建物建造
迄今已使用二十八年，始終無人異議，應認為已事後默示同意丙○○等三人合法占有
等語，資為抗辯。
原審維持第一審所為兩造互有勝負之判決，駁回兩造之上訴，無非以：丙○○等三人
居住於系爭建物，為該三人所承認，該建物坐落於丁○○等六人與陳德田等七人分別
共有之系爭土地，並分別占用一三○‧二九平方公尺及三三六‧四○平方公尺，亦經
第一審法院到場履勘及測量確認，又系爭建物係丙○○於五十四年間所建，業據其於
第一審法院至現場履勘、測量時所自認，並經證人陳金勝、陳德日於第一審時證述屬
實，丙○○嗣後改稱系爭建物係其父陳蚶所建，證人陳根元、陳義雄證稱系爭建物係
陳蚶所建等語，均不可採。至於丙○○等三人辯稱：陳蚶建造系爭建物時，曾與其餘
共有人成立分管契約或曾得其餘共有人之同意後始建築云云，並舉當時共有人之一之
陳根元為證，然陳根元於第一審及原審時，前後證詞不一，其證稱陳蚶興建系爭建物
曾得其他共有人之同意或共有人有分管約定等語，均尚難採信。丙○○三人所辯：陳
蚶業與其餘共有人成立分管或得其餘共有人全部之同意云云，並不可採。各共有人按
其應有部分，對於共有物之全部雖有使用收益之權，惟共有人對共有物之「特定部分
」使用收益，仍須徵得他共有人全體之同意，如共有人不顧他共有人之利益，而就共
有物之全部或一部任意使用收益，即屬侵害他共有人之權利，最高法院六十二年台上
字第一八○三號判例明揭此旨。本件丙○○等三人雖再辯稱：陳蚶建造建物時並未超
過應有部分云云，惟查系爭建物並非陳蚶所建，而係丙○○所為，雖上訴人丙○○之
女陳美吟與家屬李根勇二人對系爭土地現今合計應有部分達一○二四分之三二三（約
三二五平方公尺），惟參酌前開判例見解，丙○○等三人既未能舉證證明確得其餘共
有人之同意，自不得認其得就系爭土地之特定部分建屋而為使用。至丙○○等三人所
述所有共有人與乙○○、陳文進簽立協議書，陳氏兄弟同意系爭建物以六百萬元、土
地以每坪六十五萬元委託所有共有人出售，僅得認此為兩造為方便出售共有土地而成
立之協議，尚難認為丙○○等三人之占用即為合法。末查依房屋稅條例第四條規定，
房屋稅之繳納人可能係房屋所有人、典權人、管理人、現住人、承租人等，不一而足
，殊難僅憑乙○○、陳文進二人繳納系爭建物之房屋稅，逕行認定該二人係系爭建物
之所有權人。此外丁○○等六人復未能舉證證明建物所有權人丙○○確將處分權贈與
乙○○、陳文進二人，自不因乙○○、陳文進以房屋稅籍登記名義人地位簽訂上開協
議書出售系爭房屋，即認該二人因受贈取得處分權。則丁○○等六人訴請該二人拆屋
及返還房屋占用之土地，顯屬無據。從而，丁○○等六人基於共有人身分，訴請丙○
○等三人自系爭建物遷出，及就系爭建物有處分權之丙○○拆屋、騰空土地後返還與
丁○○等六人及其餘共有人，於法有據，為有理由，應予准許；至丁○○等六人訴請
就系爭建物無處分權之乙○○、陳文進二人拆屋還地，為無理由，應予駁回等詞，為
其判斷之基礎。
按民事訴訟法第四百六十九條第六款所謂判決理由矛盾，係指判決主文與理由不符之
情形而言。查丁○○等六人於第一審起訴，其第一項前段之聲明係請求丙○○等三人
自系爭建物所占用之土地遷出（第一審卷、第八頁正面），其理由亦稱：系爭「建物
無論是否獲判拆除，被告等既居住其內，即屬占有該土地，其等之占有並未獲原告或
其他共有人之同意，當屬無權占有，自應由該土地遷出」（同上卷、第九頁），第一
審就此部分予以准許，並於主文諭知丙○○等三人應自系爭建物所占用之土地遷出，
惟其理由欄六謂「原告基於共有人身分訴請被告三人自系爭建物遷出……為有理由
」，其主文與理由已有不符，此部分丙○○等三人上訴後，原判決未為細究，駁回此
部分上訴，惟於理由欄六仍載為「上訴人丁○○等六人基於共有人身分，訴請上訴人
丙○○等三人自系爭建物遷出」，其主文與理由亦有不符。次查系爭建物為違章建築
，而違章建築之讓與，雖因不能為移轉登記而不能為不動產所有權之讓與，但受讓人
與讓與人間如無相反之約定，應認為讓與人已將違章建築之事實上處分權讓與受讓人
。系爭建物既為丙○○所建造，何以竟由其子乙○○、陳文進二人登記為納稅義務人
？嗣後何以更由乙○○、陳文進二人與丁○○等土地共有人簽立協議書，同意將系爭
建物委託出售？原審未深入探究其原因，釐清事實真相，資為判斷系爭建物事實上處
分權之歸屬，竟以丁○○等六人未能舉證證明，遽認乙○○、陳文進二人未因受贈而
取得事實上之處分權，未免速斷。倘乙○○、陳文進二人有拆屋之處分權，其處分權
又係由丙○○贈與而來，則丙○○對系爭建物是否仍有處分權，亦值斟酌。兩造上訴
，各就其敗訴部分，分別指摘原判決不當，聲明廢棄，均有理由。
據上論結，本件兩造上訴，均有理由，依民事訴訟法第四百七十七條第一項、第四百
七十八條第一項，判決如主文。
中      華      民      國    八十六    年     十二     月    二十四    日
                              最高法院民事第六庭
                                  審判長法官  蕭  亨  國
                                        法官  吳  正  一
                                        法官  楊  隆  順
                                        法官  陳  淑  敏
                                        法官  黃  義  豐
      右正本證明與原本無異
                                              書  記  官
中      華      民      國    八十七    年      一      月      三      日
